臺灣高等法院高雄分院民事判決　　　　 93年度上易字第253號
上　訴　人　乙○○
訴訟代理人　徐文彬律師
上　訴　人　甲○○
訴訟代理人　王伊忱律師
　　　　　　陳景裕律師
　　　　　　鄭美玲律師
上列當事人間請求損害賠償等事件，上訴人對於中華民國93年8
月24日臺灣高雄地方法院92年度訴字第2408號第一審判決提起上
訴，本院於94年1 月6 日辯論終結，茲判決如下：
    主  文
原判決關於命上訴人甲○○應給付上訴人乙○○新台幣壹拾萬元
本息部分及該部分假執行之宣告並訴訟費用之裁判均廢棄。
上開廢棄部分，上訴人乙○○在第一審之訴及假執行之聲請均駁
回。
上訴人乙○○之上訴駁回。
第一、二審訴訟費用由上訴人乙○○負擔。
　　事實及理由
一、上訴人乙○○主張：乙○○於民國87年2 月間起在訴外人高
    雄醫學大學（下稱高醫大）醫學技術系擔任講師，並於該校
    附設中和紀念醫院（下稱中和醫院）放射腫瘤部兼任中級放
    射線技師。其任職期間曾向該科技術組長即訴外人郭銘斌借
    用預備報廢之舊電腦1 部，將其所自創之放射劑量計算程式
    輸入該電腦而供個人工作之用。嗣其於91年8 月間因未被續
    聘兼任中和醫院職務，遂將上開程式自該電腦予以刪除回復
    原狀後返還郭銘斌，詎上訴人甲○○竟於同年8 月6 日擬具
    不實之簽呈，誣指伊「擅自操作放射治療臨床專用之電腦，
    並刪除電腦內有關治療用之資料與程式，致使電腦功能完全
    喪失，無法配合臨床使用」、「嚴重破壞並危及醫療安全」
    、「經事發後檢查發現有關直線加速器之原始資料、照野大
    小、深度、準直儀係數等直接與外部照射治療有關之資料全
    被其刪除，對於照射治療影響甚鉅」等語向上陳報，並於同
    年10月11日將上開內容發函予中華民國醫學物理學會。且於
    91學年度教師專題研究計畫（初審）審查表上書寫「該員道
    德規範有問題」等語。復於92年7 月7 日91學年度醫學放射
    技術學系教師評審委員會第4 次會議中發言捏造伊「被解聘
    醫院兼職後，未經允許擅自至放射腫瘤科操作電腦，刪除電
    腦中有關劑量計測資料及程式，致使電腦無法開機」、「離
    開中山附設醫院時亦有糾紛」等不實言論，致乙○○名譽嚴
    重受損。為此乃依民法第184 條、第195 條之規定，求為命
    甲○○應給付乙○○新臺幣（下同）1,000,000 元之精神慰
    撫金及自起訴狀繕本送達之翌日即93年9 月4 日起至清償日
    止，按年息5%計算利息之判決，並應於中國時報、聯合報第
    1 版報頭下刊登如附表所示之道歉啟事1 日。於本院聲明：
　(一)原判決關於駁回乙○○後開第２、３項之訴部分及該部分假
    執行之聲請，均廢棄。
  (二)甲○○應再給付乙○○500,000 元及自起訴狀繕本送達翌日
    起至清償日止，按年息5%計算之利息。
  (三)甲○○應在中國時報、聯合報第一版報頭下刊登如附表所示
    之道歉啟事1 日。
  (四)甲○○之上訴駁回。
二、上訴人甲○○則以：乙○○受聘兼任訴外人中和醫院放射腫
    瘤部之放射技術師，其職務內容之一即為改善放射線治療劑
    量之計算作業。而自乙○○將前開計算放射劑量之程式輸入
    電腦後，該電腦亦確供該部之放射線臨床治療使用。詎乙○
    ○於離職後竟未經許可即擅自操作上開電腦並將前開程式予
    以刪除，致使該電腦無法開機，並因而影響該部之放射治療
    作業。經訴外人郭銘斌發現後向甲○○報告，甲○○身為放
    射腫瘤部主任，本於職責將此一情形據實向上陳報，而91年
    10月11日致中華民國醫學物理學會之函文內容亦係根據前開
    情事由訴外人中和醫院發文函詢。至甲○○於91學年度教師
    專題研究計畫（初審）審查表中所寫「道德規範有問題」等
    語，則係本於行政主管之身分，根據中華民國醫學物理學會
    所為之函覆而為陳述，另甲○○雖於放射技術學系91學年度
    教師評審委員會第四次會議中指稱乙○○離開中山附設醫院
    時亦有糾紛等語，惟此係指乙○○任職該院時係於聘期未到
    前自行離職，致該院新購儀器無法完成測量。甲○○並未捏
    造任何不實情事，主觀上亦不具侵害乙○○名譽之不法要件
    等語，資為抗辯。於本院聲明：
　(一)原判決關於命甲○○應給付乙○○100,000 萬元本息部分及
    該部分假執行之宣告均廢棄。
  (二)上開廢棄部分，乙○○在第一審之訴及假執行之聲請均駁回
    。
　(三)乙○○之上訴駁回。
三、本件乙○○主張其於上開時日於訴外人中和醫院擔任放射腫
    瘤部中級放射線技師期間，曾將自行設計之放射劑量計算程
    式輸入該部所有之電腦中，嗣並由該部放射師共同使用，迨
    其於91年8 月間離職時，將該電腦上開程式刪除，而甲○○
    擬具上開簽呈，並由該院以之發函予中華民國醫學物理學會
    ，且甲○○於高醫大教師專題研究計畫審查表上及放射技術
    學系教師評審委員會第四次會議中分別書寫及發言指摘前述
    內容等情，業據其提出與所述相符之放射腫瘤部簽呈、高雄
    醫學大學附設中和紀念醫院函、中華民國醫學物理學會函、
    高雄醫學大學91學年度教師專題研究計畫（初審）審查表、
    91學年度醫學放射技術學系教師評審委員會第四次會議詳細
    記錄等件在卷足憑，而甲○○於此亦不爭執，自堪信其此部
    分之主張為真實，惟甲○○則另以前揭情詞置辯。經查：
  (一)甲○○指述乙○○刪除電腦程式部分：
    1.甲○○是否捏造不實事項而為陳述部分？
      查訴外人中和醫院之放射腫瘤部於87年乙○○到職之前，
      其所屬放射師均係以人工方式計算放射劑量之數據，而乙
      ○○到職後即將其所創作之計算程式輸入原本用作能量測
      定儀之電腦中，並供全體放射師計算放射劑量之用，嗣乙
      ○○於91年8 月2 日經放射部人員勸阻仍堅持取回該計算
      程式後，該部電腦即無法計算劑量，並於同月5 日發生無
      法開機之故障情形，經訴外人郭銘斌向甲○○報告並通知
      資訊室人員修復後，該電腦仍喪失計算劑量之功能，全體
      放射師只得恢復以往人工方式計算，然因速度較為緩慢致
      醫療作業產生困擾等情，業據證人即該部放射師郭銘斌、
      謝煥鈞、高儷芬、陳佩侖分別於原審證述明確。乙○○雖
      抗辯該程式為其創作並供自己使用，並非供全體放射師使
      用，僅因其他放射師見使用上便利才借用該電腦，乙○○
      基於同事情誼未加阻止而已云云。查，乙○○任職後既將
      其程式輸入該部能量測定儀一部分之電腦以為使用，縱其
      原本僅欲供己使用，惟其他放射師既因而認「該部電腦是
      醫療電腦」、「該電腦是計算放射劑量之用」等情，既經
      證人郭銘斌、謝煥均分別於原審證述明確，則乙○○應知
      如其刪除電腦內之程式，其他放射師只得恢復以往人工方
      式計算放射劑量，速度將變為緩慢，且因長久以來，其他
      放射師已習慣以該程式計算劑量，突然改為人工方式計算
      ，必會造成醫療作業延緩及困難，且參以乙○○前於85年
      間自成大醫院離職時，亦曾發生其所使用及保管之儀器故
      障致數據資料消失及電腦功能無法運作之情事，此亦有乙
      ○○之切結書一紙在卷可證，乙○○並自承當初受聘時並
      未聲明離職時要取回上開程式，此亦有會議記錄附卷可參
      。故乙○○於明知將離職之際即未經報備刪除上開計算程
      式，將致該部放射師須改以較緩慢之人工方式計算而對醫
      療作業產生重大影響，而甲○○身為放射腫瘤部主任，其
      本於行政主管之職責，依內部人員之相關報告擬具上開內
      容之簽呈向上陳報，並由中和醫院依該情事向中華民國醫
      學物理學會函詢相關行為之適法性及合理性，及嗣後於教
      師評審委員會第四次會議中發言陳述上情，其所指陳之內
      容均與事實大致相符，至於乙○○主張簽呈中記載「危害
      醫療安全」為不實云云。然查，甲○○雖於簽呈中記載「
      危害醫療安全」字句，惟以乙○○刪除程式之行為，確造
      成醫療作業延緩困擾，則甲○○於簽呈中記載「嚴重危害
      醫療安全」，尚難認為不實，是乙○○主張甲○○捏造不
      實事項云云，尚無可採。
  　2.甲○○所為乙○○道德規範有問題之指述是否構成不法侵
    　害乙○○名譽權部分：
    　按言論自由為憲法價值，尤其在涉及公共議題之討論時，
      言論自由之保障應給予最大限度維護，此觀諸司法院大法
      官會議第509 號解釋之「言論自由為人民之基本權利，憲
      法第11條有明文保障，國家應給予最大限度之維護，俾其
      實現自我、溝通意見、追求真理及監督各種政治或社會活
      動之功能得以發揮」等語自明，再者，當公共議題領域之
      探討觸及名譽權法益之衝突而應予衡量調整時，源於表現
      自由憲法價值之言論自由，在基本人權清單中原具有優越
      性地位而應為制度性之保障，其在司法審判上無論其為民
      事或刑事，亦均不得逾此基本權之核心領域，故關於公共
      議題之言論，應先被推定為正當合法權利之行使，此乃合
      憲性解釋之當然結果，是當言論自由有侵害名譽權之虞時
      ，即應就侵權行為之違法性為一定程度之調整，而刑法關
      於誹謗罪之免責事由即違法阻卻事由之規定旨在折衷保護
      名譽及言論自由，是屬開放概念之名譽之侵害是否構成「
      不法」，基於法律秩序之統一性，為利益權衡之判斷時，
      刑法之該免責事由亦應予以列入，換言之，該免責事由於
      民事侵權行為責任方面亦同有阻卻不法之效果而得予援用
      ，是對於可受公評之公共議題，行為人有相當理由確信其
      為真實而出於善意為適當之評論者，其即得直接或間接援
      引此項基本人權為正當權利之行使以阻卻不法而免責。本
      件甲○○於教師專題研究計畫審查表上固曾指稱乙○○「
      道德規範有問題如附件，並不適合於本校作研究」等語，
      惟乙○○上開作為經中和醫院函詢中華民國醫學物理學會
      結果，該會認為「一、黃君之行為若經貴院查證屬實所造
      成醫療上的困擾與損失絕非正當行為，本會雖無明文會員
      之工作規範，但基於醫療行為之合法性該員之作法絕非適
      合。二、放射治療用電腦內的設備資料輸入與建立本為員
      工應盡之責任且該資料應為院方保存並待相關單位備查使
      用，任何使用該設備員工離職理應要辦理資料的交接，絕
      不能擅自將院方的資料刪除甚至更改軟體的設定」，此有
      該會（91）醫物字第011 號函在卷可稽，而甲○○原係本
      於放射腫瘤部人員之報告而為陳述，已如前述，且乙○○
      於離職之際亦確有操作臨床用之電腦，並刪除上開程式而
      致影響醫療作業，乙○○以前於成大醫院離職時亦曾發生
      類似事件，則甲○○於審查乙○○之研究計畫應否予以推
      薦及補助時，依其對於上開事件之瞭解及主觀確信而出於
      善意就此與訴外人中和醫院或高醫大之公共利益相關之可
      受公評事項發表評論，此縱有妨害乙○○名譽之虞，惟仍
      得受言論自由之基本人權保障而阻卻不法，故甲○○此等
      陳述或將對乙○○名譽造成些許損害，惟甲○○自仍得主
      張免責，是甲○○所為之上開陳述自仍因阻卻違法而無庸
      負損害賠償之責任。
    3.乙○○另於上訴理由狀主張甲○○不實指控乙○○「刪除
      病患資料」云云。然查，甲○○所稱乙○○離職後刪除電
      腦內計算程式，致造成以手工計算劑量之醫療作業延緩，
      已屬事實，已於前述，且甲○○之所以為此陳述乃基於科
      內相關同仁之報告及主觀上本於行政主管監督權責下出於
      善意原則而就中和醫院之公共利益相關之可受公評事項所
      為，縱關於乙○○所刪除者是否包括病患資料一事與事實
      有些出入，惟依上開大法官會議釋字第509 號解釋，甲○
      ○亦可主張免責不負侵權行為責任。
  (二)甲○○指述乙○○於中山附設醫院涉有糾紛部分：
    1.甲○○是否捏造不實事項而損害乙○○之名譽部分：
      按「民法上名譽權之侵害非即與刑法之誹謗罪相同，名譽
  　  有無受侵害，應以社會上對個人評價是否貶損作為判斷之
      依據，苟其行為足以使他人在社會上之評價受到貶損，不
      論其為故意或過失，均可構成侵權行為。」又名譽為人格
      之社會評價，名譽有無受侵害，應以社會上對其評價是否
      貶損以為斷。惟在民法上，若已將足以毀損他人名譽之事
      表白於特定第三人，縱未至公然侮辱之程度，且無散布於
      眾之意圖，亦應認係名譽之侵害，蓋既對於第三人表白足
      以毀損他人名譽之事，則其人之社會評價，不免因而受有
      貶損。
    2.按名譽被侵害而依侵權行為規定之法律關係，訴請加害人
　　　賠償相當之金額及回復名譽之適當處分者，須以加害人有
　　　故意過失及不法為其構成要件，如加害人並無故意過失及
  　　不法之情事，自難課以賠償損害及回復名譽之責，而加害
    　人有無故意過失及不法均應由被害人負舉證之責。查甲○
      ○於92年7 月7 日91學年度醫學放射技術學系教師評審委
      員會第四次會議中發言稱：「乙○○離開中山附設醫院時
      亦有糾紛」等語，無論乙○○是否果真於離開中山附設醫
      院時曾否發生糾紛，甲○○於教師評審委員會會議中發言
      指稱乙○○於離開中山附設醫院時亦有糾紛等語，亦係本
      於其職責發言，純屬提供意見以供全體評審委員參考，由
      全體評審委員斟酌情形作成評審結論，初無侵害乙○○名
      譽之故意、過失或有何不法。而乙○○就連甲○○有如何
      之故意、過失及不法之情形，亦未舉證證明，尚難徒據甲
      ○○在教師評審委員會開會時，言及乙○○於離開中山附
      名譽。況且甲○○所稱：「亦有糾紛」，但並未具體說明
      內容，且教師評議委員會委員當時亦未要求調查此部分糾
      紛為何之事實，亦經證人即在場委員丙○○於本院證述明
      確，並有會議紀錄影本附本院卷可按，足認參與係該次會
      議之委員並無人因此部分之陳述而對乙○○之品格產生懷
      疑，亦未使乙○○之名譽受損。從而，乙○○以此主張甲
      ○○此部分陳述侵害其名譽云云，委無可採。
四、綜上所述，乙○○本於侵權行為之法律關係，訴請甲○○賠
    償損害，及登報道歉回復乙○○名譽，為無理由。原審命甲
    ○○給付乙○○100,000 元本息部分，尚有可議，甲○○上
    訴為有理由，此部分應由本院予以廢棄，改判駁回乙○○此
    部分在第一審之訴及假執行之聲請。至乙○○提起上訴，請
    求甲○○應再給付乙○○500,000 元本息部分及登報道歉1
    日原審為乙○○敗訴之判決，並無不合，乙○○上訴為無理
    由，應予駁回。
五、本件甲○○之上訴為有理由，乙○○之上訴為無理由，依民
    事訴訟法第449 條第1 項、第450 條、第78條，判決如主文
    。
中　　華　　民　　國　　94　　年　　1 　　月　　20  　日
                  　　　　　民事第二庭
                 　　　　　     審判長法官  簡色嬌
                      　　　　　法      官  朱玲瑤
                      　　　　　法      官  周慶光
以上正本證明與原本無異。
如對本判決上訴，須於判決送達後20日內向本院提出上訴狀，其
未表明上訴理由者，應於上訴後20日內向本院提出上訴理由書（
均須按他造當事人之人數附繕本）。上訴時應提出委任律師或具
有律師資格之人之委任狀，並依附註條文規定辦理。
中　　華　　民　　國　　94　　年　　1 　　月　　24　　日
                                書  記  官  馬蕙梅
附註：
民事訴訟法第466條之1：
對於第２審判決上訴，上訴人應委任律師為訴訟代理人，但上訴
人或其法定代理人具有律師資格者，不在此限。
上訴人之配偶、三親等內之血親、二親等內之姻親，或上訴人為
法人、中央或地方機關時，其所屬專任人員具有律師資格並經法
院認為適當者，亦得為第３審訴訟代理人。第１項但書及第２項
情形，應於提起上訴或委任時釋明之。
                                                      Ｆ
附表：
本院93年上易字第253號民事判決
      道歉啟事
本人一時失慮，連續指述不實情事，造成乙○○老師名譽受損，
本人對此深感悔悟，特此登報公開道歉，希請黃老師諒解，不勝
感激。
